【裁判字號】    94,重訴,362
【裁判日期】    951103
【裁判案由】    塗銷抵押權登記
【裁判全文】
臺灣士林地方法院民事判決             94年度重訴字第362號
原      告  丙○○
訴訟代理人  游孟輝律師
被      告  甲○○
上列當事人間塗銷抵押權登記事件，本院於民國95年10月18日言
詞辯論終結，判決如下：
    主      文
被告應將原告所有坐落台北市○○區○○段一小段九六七、九六
八、九七五之二及九七六之二地號土地，權利範圍各為二萬七千
分之一百九十二，於民國八十八年以台北市松山地政事務所88南
港字第０六六八九０號收件，於民國八十八年六月十四日所為最
高限額新台幣柒佰萬元之抵押權設定登記塗銷。
訴訟費用由被告負擔。
    事實及理由
一程序方面：
  (一)按因不動產之物權或其分割或經界涉訟者，專屬不動產所在
    地之法院管轄，民事訴訟法第10條第1 項定有明文。本件係
    就前述土地之抵押權涉訟，依前開條文自專屬本院管轄。
  (二)被告經合法通知，未於言詞辯論期日到場，核無民事訴訟法
    第386 條所列各款情形，爰依原告之聲請，由其一造辯論而
    為判決。
二實體方面：
  (一)原告主張：原告於民國86年間委託任職代書之被告辦理其所
    繼承坐落台北市○○區○○段1小段967 、968 、975 之2及
    976 之2 地號（下稱系爭土地）之分割繼承登記，而於86年
    6 月21日交付印鑑章及其於84年12月11日向戶政事務所請領
    之印鑑證明等資料予被告，並言明上開資料僅能供辦理繼承
    登記使用，被告至88年6 月8 日（起訴狀誤為86年）辦妥上
    開土地之分割繼承登記，原告因分割繼承而持有系爭土地之
    權利範圍各為192/ 2700 ，被告於88年6 月21日將印鑑章返
    還原告。嗣原告調閱前開土地登記謄本，赫然發現其繼承上
    開4 筆土地之應有部分已於88年6 月14日（起訴狀誤為86年
    6 月14日）遭設定登記最高限額新台幣（下同）700 萬元，
    存續期間自88年6 月12日至118 年6 月12日之抵押權予被告
    ，然原告與被告間無任何金錢往來，並無設定抵押權擔保債
    權之必要，且原告未曾提供任何文件或證件讓被告為上開抵
    押權設定，原告對前述抵押權設定之事毫無所悉，上開抵押
    權設定，乃被告利用持有原告印鑑章之機會所為，顯為虛偽
    不實，爰依民法第767 條規定，訴請被告塗銷系爭不動產上
    ，如主文所示之抵押權登記，並聲明判決如主文所示。
  (二)被告雖未於言詞辯論期日到場，惟據其前提出之書狀則以：
    系爭抵押權設定係依其與原告間之約定所為，復提出原告所
    書之切結書及原告之印鑑證明資為抗辯，並聲明駁回原告之
    訴。
  (三)原告主張其於88年6 月8 日，因分割繼承而登記為系爭土地
    權利範圍各192/ 2700 之所有權人，原告所有系爭土地之權
    利範圍於88年6 月14日遭設定登記最高限額700 萬元，存續
    期間自88年6 月12日至118 年6 月12日之抵押權予被告等事
    實，業據原告提出與其所述相符之系爭土地登記謄本4 份為
    證，並經本院依職權向台北市松山地政事務所調閱該所88年
    南港字第6689號抵押權設定登記申請案資料核閱無誤，是原
    告此部分主張，自堪信為真實。
  (四)茲原告主張其與被告間無任何金錢往來，並未與被告訂定前
    述抵押權設定契約，上開契約乃被告利用為原告辦理繼承登
    記持有原告印鑑章之機會所為等語，被告則辯以：該抵押權
    契約之訂定係原、被告雙方合意為之云云，是本件應審酌者
    ，乃原告與被告間就系爭土地有無設定前述抵押權之合意，
    經查：
    1.原告於86年間，因其兄乙○○介紹，而與家族成員共同委
      託任職代書之被告辦理系爭土地分割繼承登記，原告於86
      年6 月21日將其於84年12月11日向戶政機關申領之印鑑證
      明、印鑑章交予被告，被告並保證該等資料僅能作為辦理
      繼承使用，嗣後被告以原告家族代理人之身分，向台北市
      松山地政事務所申辦系爭土地分割繼承登記，於88年6 月
      8 日辦妥分割繼承登記，原告取得系爭土地權利範圍各為
      192/2700之所有權等情，有被告提出被告書立「代理人甲
      ○○，印鑑證明、印鑑章之使用，祇做辦理繼承用」等字
      樣之鄭萬成、鄭萬文家庭協議保證書、系爭土地登記謄本
      為證，復有台北市南港區戶政事務所95年5 月17日北市南
      戶字第09530296800 號函檢送之原告於84年12月11日申請
      印鑑證明之申請書、本院依職權向台北市松山地政事務所
      調取之系爭土地分割繼承登記申請案卷宗在卷可參，且據
      證人乙○○證述在卷（見本院95年5 月9 日言詞辯論筆錄
      ）。堪認原告主張其為委託被告辦理系爭土地分割繼承登
      記，而於86年6 月21日交付其於84年12月11日向戶政機關
      申領之印鑑證明及印鑑章予被告，被告並保證該等資料僅
      作為辦理繼承使用等情屬實。
    2.再，原告因分割繼承取得前述土地之權利範圍，於88年6
      月14日申請抵押權設定登記予被告之事宜，係由被告任原
      告之代理人辦理，該登記案之申請書、抵押權設定契約，
      僅有原告之印鑑章印文，並無原告之簽名，而所提出據以
      辦理抵押權設定登記之原告印鑑證明，係被告於87年9 月
      1 日代理原告向台北市南港區戶政事務所申請核發等情，
      有本院依職權向台北市松山地政事務所調閱該所88年南港
      字第6689號抵押權設定登記申請卷、台北市南港區戶政事
      務所前揭函文所檢送該所於87年9 月1 日核發予原告印鑑
      證明之申請書及委任書資料附卷可考。是系爭抵押權設定
      ，乃被告以原告代理人為之，相關申請書、契約書上僅有
      原告之印文，並無簽名，而據以辦理前開抵押權設定之原
      告印鑑證明，亦為被告代理原告向台北市南港區戶政事務
      所申請，堪可認定。
    3.另原告主張其印鑑章於86年6 月21日交付被告，被告於88
      年6 月20日返還等事實，被告已於相當時期受合法之通知
      ，而未於言詞辯論期日到場爭執，亦未提出書狀就此爭執
      ，且被告非依公示送達通知，依民事訴訟法第280 條第3
      項之規定，自堪認原告此部分主張之事實為真正。
    4.依前1.至3.項所述，原告交付被告印鑑章之目的僅供辦理
      繼承登記使用，為前述抵押權設定所使用之印鑑證明，為
      被告代理原告請領，而前述抵押權設定契約，復僅有原告
      之印鑑章印文，該設定又係被告代理原告為之，且於設定
      前述抵押權時，原告之印鑑章係由被告保管持有中，是原
      告主張該抵押權設定契約上其之印文，係被告利用保管其
      印鑑章之機會蓋於其上，尚非不可採信。
    5.復查：被告於本件審理過程中未曾主張其與原告間有何
      債權債務關係存在，而經本院於95年5 月9 日函請被告就
      系爭抵押權擔保之債權提出相關證明文件，該函於同年月
      12日送達被告，此有本院前函及送達證書在卷可徵，惟被
      告迄未提出任何證據。且據原告聲請傳喚之證人亦即與
      原告一起委託被告辦理系爭土地繼承登記之乙○○於本院
      95年9 月5 日言詞辯論時結證稱：被告應領之報酬，係由
      被告自行於其代辦領取部分繼承之土地徵收款中扣除，應
      給付被告之報酬均已給付等語，亦堪認原告應無積欠被告
      辦理本件繼承登記之報酬。雖被告提出原告87年2 月26
      日書立之切結書影本1 紙主張：原告切結遺產中歸鄭萬成
      之土地及市府購回土地權利暫時寄在原告名下，被告負地
      價稅及全部權利之連帶保證責任云云，然原告主張：該切
      結書非伊出具，其上「丙○○」之簽名非伊筆跡，至「丙
      ○○」之印文雖為伊印鑑章之印文，但伊印鑑章置於被告
      處等語，查該切結書作成之時間為87年2 月26日，而如前
      述，原告之印鑑章於86年6 月21日至88年6 月20日間，係
      置於被告處，且細酌該切結書及原告所提前述鄭萬成、鄭
      萬文家庭協議保證書上「丙○○」之簽名，其筆跡、筆順
      、勾勒方式，均不相同，難認出於同一人所為，是原告稱
      ：該簽名非伊所為等語，應堪採信。又倘該切結書之「丙
      ○○」印文為原告所蓋，衡情在印文旁「丙○○」之署押
      ，原告無不親自簽寫之理，惟如上述，該切結書「丙○○
      」之簽名非原告所為，是原告主張：該印文為被告持其保
      管中原告之印鑑章所蓋，尚信為實。是被告提出之切結書
      非原告出具，應堪認定。從而，依被告提出之切結書難以
      證明其與原告間有何債權債務關係。又縱該切結書為原告
      所為，然觀該切結書之內容，亦難證明原告與被告間有何
      債權債務關係。依上所述，原告與被告間並無何債權債
      務關係存在，堪可認定。
    6.依前述，原告主張系爭抵押權設定契約上其之印文，係被
      告利用保管其印鑑章之機會蓋於其上，非不可能，且被告
      復未證明其與原告間有何系爭抵押權擔保之債權債務關係
      存在，兩造間既無任何債權債務關係存在，衡情原告應無
      提供前述土地為被告設定最高限額700 萬元之動機及必要
      ，是原告主張系爭抵押權設定契約未經伊同意，為被告自
      行利用保管其印鑑章之機會設定，係屬虛偽等情，即堪認
      定。
  (三)綜上所述，兩造間既無設定系爭抵押權登記之合意，原告訴
    請塗銷抵押權設定，自應准許。從而，原告依民法第767 條
    之規定，訴請被告應將原告所有坐落台北市○○區○○段1
    小段967 、968 、975 之2 及976 之2 地號土地，權利範圍
    各為192/27000 ，於88年以台北市松山地政事務所88南港字
    第066890號收件，於88年6 月14日所為最高限額700 萬元之
    抵押權設定登記塗銷，為有理由，應予准許。又原告之聲明
    雖未書及台北市松山地政事務所收件之文號，及設定之時間
    ，然依原告於言詞辯論期日之陳述、書狀及所提之證據，足
    資認定為上開文號及日期，附此敘明。
五據上論結，原告之訴為有理由，依民事訴訟法第78條，判決如
  主文。
中    華    民    國    95    年    11    月    3     日
                  民事第一庭  法  官  江翠萍
以上正本證明與原本無異。
如對本判決上訴須於判決送達後20日內向本院提出上訴狀。
中    華    民    國    95    年    11    月    6     日
                              書記官  陳玉珍


司法院資訊處製作；財團法人民間司法改革基金會備份。
